臺灣高等法院民事判決　　　　　　　　　　　　　　　九十三年度上字第六六四號
　　上　訴　人　乙○○○
　　訴訟代理人　羅秉成律師
　　　　　　　　魏順華律師
　　被 上訴 人　庚○○
　　兼 右一 人
　　訴訟代理人　己○○
　　被 上訴 人　戊○○
　　　　　　　　丙○○
　　兼 右一 人
　　訴訟代理人　丁○○
　　被 上訴 人　甲○○
右當事人間租佃爭議事件，上訴人對於中華民國九十三年五月十九日臺灣新竹地方法
院八十九年度重訴更字第六號第一審判決提起上訴，經本院於九十三年十月十一日言
詞辯論終結，茲判決如下：
    主      文
原判決關於確認兩造間就坐落苗栗縣苑裡鎮○○段三一四、四○六、四○七號土地無
三七五耕地租約關係，並命上訴人返還土地及賠償損害部分，與命負擔該部分訴訟費
用之裁判廢棄。
右廢棄部分，被上訴人在第一審之訴駁回。
廢棄部分第一、二審訴訟費用由被上訴人負擔。
    事      實
甲、上訴人方面：
一、聲明：
  (一)原判決不利於上訴人部分廢棄。
  (二)右廢棄部分，被上訴人在第一審之訴駁回。
二、陳述：除與原判決及更審前判決記載相同者外，補稱：
  (一)參卷附「私有耕地租約登記申請」所載，當時雙方就「普通水租負擔」一節，係
    約定由承租人負擔，而上訴人之被繼承人即張文昌亦確實依約繳納台灣省台中農
    田水利會所課徵之會費，此有上訴人尚留存覓得之「台灣省台中農田水利會征收
    單」可憑。倘若張文昌未與被上訴人及其被繼承人訂立系爭租約，何須代為繳納
    水租？而被上訴人及其被繼承人若未授權鄭金生代為管理訂立租約，豈可能坐擁
    土地產權卻不須繳納田賦及水租？且四十餘年來從未就此加以質疑查證？可知被
    上訴人及其被繼承人均知授權訂立租約之事。
  (二)依台灣省政府於四十五年九月五日所訂定之「台灣省耕地租約登記辦法」第三條
    規定，申請耕地租約訂立或換訂登記者，應填具申請書，並檢具各項證明文件，
    其中一項即為土地登記簿謄本。本件訴外人鄭金生與張文昌申辦系爭租約登記時
    ，自須依上開規定檢具系爭土地之登記簿謄本予苑裡鎮公所供審查之用，而苑裡
    鎮公所經查閱該土地登記簿謄本，顯然可發現系爭土地並非鄭金生一人單獨所有
    ，乃尚有其他土地共有人，則苑裡鎮公所按照申辦程序，殊不可能核准鄭金生以
    個人名義與張文昌訂立租約，除非審查結果認定鄭金生為管理代表權人，有以致
    之。且另依上開台灣省耕地租約登記辦法第三條之規定，並未要求申請耕地租約
    訂立應檢具共有人之授權同意書，則系爭租約最初申辦登記之資料中，縱令未見
    其他共有人之授權同意書，實因相關作業規定未要求併予檢具所然；復以鄭金生
    辦理系爭租約登記之時間為四十五年，當時國民之教育程度普遍不高、法律知識
    亦嫌不足，未必有「授權須以書面為之」之認識，更遑論相關作業規定亦未要求
    一併檢具，則租約登記資料中即使未有其他共有人之授權同意書，實難逕認鄭金
    生無管理代表權。
  (三)縱令鄭金生事實上並非系爭土地之管理代表人，惟鄭金生偕張文昌共同前往政府
    機關辦理租約之登記，且租期期滿亦續訂租約；張文昌承租後，均按期繳納地租
    ，而鄭金生亡故後，亦由其妻鄭陳月霞繼續收取租金等情，自足使張文昌及上訴
    人信其（即鄭金生）為有管理代表權之人，否則苑裡鎮公所應無核准系爭租約登
    記之可能，且其他共有人亦無恁置張文昌及上訴人於系爭土地上耕作使用四十餘
    年而未加聞問之理。加以張文昌及上訴人使用系爭土地已四十多年，向無爭議，
    基於權利失效理論，張文昌及上訴人等均信賴租約為有效，亦信賴其餘共有人同
    意鄭金生代表出租系爭土地，則依民法第一百六十九條規定之表見代理，應使被
    上訴人負授權人責任，始屬公平合理。
三、證據：除援用第一審及更審前審所提立證方法外，補提被上訴人答覆意見書、起
    訴狀節本、台灣省耕地租約登記辦法、台灣省台中農田水利會征收單、分別共有
    所有權人持分比例表影本各一份為證。
乙、被上訴人方面：
一、聲明：上訴駁回。
二、陳述：除與原判決及更審前判決記載相同者外，補稱略以：依上訴人所提證物農
    田水利會征收單，在繳納人雖為張文昌，但下欄位（代納人或土地理人現耕人）
    並無張文昌之名登記於此，可見農田水利會並無認定張文昌為代納人或土地管理
    者或土地耕種者之身份，且前開農田水利會征收單有關底冊號碼部份為（65年度
    後期為興隆60號、72年前期作為底冊號碼為興隆3號二份），而上訴人所提三七
    五租約影印本所示其合約書為興隆十二號，則上訴人所提農田水利會徵收單與合
    約書並無任何關聯。被上訴人已係好幾代繼承人，不清楚由何人繳付田賦及水租
    。而丁○○之祖父、曾祖父於日據時期受過教育，所有耕地如有出租，必定留有
    租約，不可將土地交由鄭金生管理出租。而被上訴人所有系爭土地為上訴人占有
    耕作，確無法收取租金，自非公平。
三、證據：除援用第一審及更審前審所提立證方法外，補提上訴人答辯理由狀乙件為
    證。
    理      由
一、查被上訴人於原審起訴，先位請求上訴人應將所占有之苗栗縣苑裡鎮○○段四○
    六、四○七、四○八、三一四地號土地部分，返還被上訴人及全體共有人。備位
    請求上訴人應給付被上訴人租金（見原審重訴卷(一)第一○七頁反面、第一○八頁
    ），嗣已變更其訴之聲明為：請求確認兩造間就前揭土地由上訴人所占用部分，
    無耕地租約關係存在；上訴人應返還該占有土地予被上訴人及其他共有人，並賠
    償賠被上訴人無法耕作之農產品損害三十七萬一千五百九十五元（見原審重訴更
    卷第八四頁、一三○頁）。是被上訴人雖於原審最後言詞辯論期日表明其聲明如
    起訴狀所載（見原審重訴更卷第二三二頁），然參諸其聲明之前後更替與訴訟程
    序之過程，因係筆錄誤載，仍應認其聲明為前開變更後之聲明，首應說明。
二、被上訴人主張：被上訴人與他人所共有之坐落苗栗縣苑裡鎮○○段四０六、四０
    七、四０八、三一四號，面積合計０‧二四七九九甲之土地，為上訴人占有使用
    中，上訴人雖提出耕地租約主張系爭土地係訴外人鄭金生出租予訴外人張來，張
    來死亡後，由其子即另訴外人張文昌繼續向鄭金生承租，嗣張文昌死亡後，其承
    租權由上訴人繼承。惟查鄭金生僅為系爭土地共有人之一，被上訴人並未授權鄭
    金生管理系爭土地，亦不知鄭金生出租系爭土地之情事，縱認鄭金生確與張文昌
    訂立耕地租約，對其他共有人亦不生效力，故上訴人係無權占有使用系爭土地。
    為此訴請確認兩造間就系爭土地無耕地三七五租約關係，並依所有物返還請求權
    ，請求上訴人返還上開土地予被上訴人及其他共有人，並賠償被上訴人無法耕作
    所受之損害合計新台幣三十七萬一千五百九十五元（原審判命上訴人應將坐落苗
    栗縣苑裡鎮○○段第四○七地號如附圖所示暫編地號「四○七—Ａ○○一」部分
    面積一○點三○平方公尺，及同地段三一四地號如附圖所示暫編地號「三一四」
    部分面積二一六一點六六平方公尺之土地返還予被上訴人及全體共有人。並確認
    兩造間就苗栗縣苑裡鎮○○段四○六、四○七、三一四地號無耕地三七五租約關
    係，及上訴人應分別給付被上訴人如原判決附表一所示金額，而駁回被上訴人其
    餘之訴。上訴人就所受不利判決部分，提起本件上訴，至被上訴人所受敗訴判決
    部分，則未據聲請不服）。
三、上訴人則以：上訴人之被繼承人張文昌原向鄭金生承租前揭四筆土地，面積合計
    ０．二四七九九三甲，訂有耕地三七五租約，每次租期屆滿均有續訂租約，嗣張
    文昌死亡後，由上訴人單獨繼承其承租權。而鄭金生為系爭土地之共有人兼管理
    代表人，其基於管理代表人之資格所為出租行為，其效力自及於其他共有人。況
    縱令鄭金生事實上並非系爭土地之管理代表人，惟鄭金生偕張文昌共同前往政府
    機關辦理租約之登記，且租期期滿亦續訂租約，且張文昌承租後，均按期繳納地
    租，而鄭金生亡故後，亦由其妻鄭陳月霞繼續收取租金。另依其他共有人亦無恁
    置張文昌及上訴人於系爭土地上耕作使用四十餘年而未加聞問等情，亦足使張文
    昌及上訴人信其（即鄭金生）為有管理代表權之人。則依民法第一百六十九條規
    定之表見代理，被上訴人應負授權人責任。是上訴人本於耕地租約而占有系爭土
    地，並非無權占有，被上訴人求為確認上訴人就系爭土地無耕地租約關係存在，
    並請求返還土地及賠償損害，於法不合等語，資為抗辯。
四、經查，坐落苗栗縣苑裡鎮○○段三一四、四○六、四○七號土地，為被上訴人與
    訴外人鄭應等人所共有（按被上訴人丙○○、甲○○、丁○○、庚○○雖為同
    地段四○八號土地之共有人，惟該土地業經公告徵收，為此原判決已駁回被上訴
    人就四○八號土地之請求，被上訴人亦未聲明不服，故本院未再予審酌）。上訴
    人占有使用四○七號土地如附圖所示暫編地號「四○七—Ａ○○一」部分，面積
    一○點三○平方公尺，及占有使用三一四號土地如附圖所示暫編地號「三一四」
    部分，面積二一六一點六六平方公尺（按上訴人並未占有使用同地段四○六號土
    地，為此原判決駁回被上訴人就此筆土地關於返還及損害賠償之請求，被上訴人
    亦未聲明不服，故此部分本院亦不予審酌）。而另訴外人鄭金生原為同地段三一
    四、四○六、四○七號土地之共有人，於民國六十六年七月十日死亡之事實，有
    被上訴人所提土地登記謄本與
    六七頁、第二一八頁，本院前審卷第九二頁至第一０六頁），並經本院前審囑託
    地政人員到場依兩造指界測量屬實，製有複丈成果圖在卷可按（見前審卷第七八
    頁），自可認定。被上訴人主張上訴人無權占用系爭之前揭附圖所示土地，則為
    上訴人所否認，並以前揭情詞抗辯。是本件首應審究者為鄭金生是否有權代表全
    體共有人與上訴人之被繼承人陳文昌就系爭土地三一四、四○六、四○七號土地
    訂立耕地租約？其所訂立之耕地租約效力為何？經查：
  (一)上訴人主張伊被繼承人即其夫張文昌之父張來前與共有土地管理人鄭金生，就被
    上訴人所共有坐落苗栗縣苑裡鎮○○段三一四、四○六、四○七號土地（按重測
    前為北勢段五七、五六、五六─一地號），訂定耕地三七五租約。張來去世後，
    並由張文昌於民國四十五年間與鄭金生續訂耕地租約。張文昌去世後，被上訴人
    與訴外人張枝煌、張慶芳、張愛芬、張美芬、張美玲同為張文昌之繼承人，惟張
    枝煌、張慶芳、張愛芬、張美芬、張美玲已放棄系爭耕地承租繼承權，由上訴人
    單獨繼承該承租權等情，已據上訴人所提私有耕地租約變更登記申請書私有耕地
    租約、繼承系統表、
    五二頁至第一六七頁）為證，並有苗栗縣苑裡鎮公所檢送之耕地三七五租約登記
    書（見本院前審卷第四四頁至第四六頁、原審重訴更卷第一０六頁至第一０八頁
    ），與載有該土地有耕地三七五租約之土地登記簿謄本可參（見原審重訴卷(一)第
    一一○頁、第一四○頁），並為被上訴人所不爭執，可信實在。
  (二)被上訴人雖辯稱鄭金生並非系爭土地之管理人，且其應有部分僅占些微，無權代
    表全體共有人訂定耕地租約，故鄭金生與張來、張文昌所訂租約，對包括被上訴
    人在內之系爭土地其餘土地共有人不生效力等語。但按文書，依其程式及意旨得
    認作公文書者，推定為真正，民事訴訟法第三百五十五條第一項定有明文。本件
    系爭耕地租約既經苗栗縣苑裡鎮公所辦理三七五租約登記，並經登記於土地登記
    簿，其為公務員依法製作之公文書已昭然，則前開耕地租約已可推定為真正。再
    查，依土地登記簿所載，系爭苑北段三一四、四○六、四○七號土地之共有者眾
    ，於政府早年實施土地改革政策時放租佃農，由全體共有人同往訂定耕地租約，
    實有難處，故委由共有人之一為土地管理人，辦理租佃及租金收取事宜，難認與
    常情有悖。本件依前揭三七五耕地租約登記書，其出租人為共有人鄭金生，且依
    上訴人所提苗栗縣稅捐稽徵處六十六年第二期田賦實物繳納通知單（本院卷第五
    一頁），其上記載五七號等三筆土地（按重測前地號）土地繳納義務人為鄭聰霖
    等三十三人，至「管理人或代繳義務人」則為鄭金生。再參酌系爭土地從來作自
    耕地使用，自四十五年間變更耕地租約之承租人為張文昌後，土地登記謄本即附
    載其上訂有三七五耕地租約，其由張文昌從事耕作，迄張文昌於八十四年間死亡
    時，均未見土地共有人執有異見。及本件兩造前於八十五年間因耕地租佃爭議於
    苗栗縣政府租佃委員會調處時，被上訴人僅以未收到租金，無法承認租佃情事為
    爭執，未曾就鄭金生是否有權出租系爭土地為爭執（見原審重訴卷(一)第六頁至第
    六一頁），甚至於所提八十六年三月二十四日起訴狀（同前卷第一○八頁背面）
    ，亦自認系爭土地出租予上訴人之被繼承人張文昌，並於先位主張終止租約，請
    求返還耕地，及備位聲明請求給付租金等情，被上訴人所辯鄭金生其時非為系爭
    土地之管理人，無權將土地出租予張來，並與張文昌續訂租約，其所訂租約對其
    他共有人不生效力云云，並不可採。
  (三)被上訴人雖另辯稱經原審向苗栗縣苑裡鎮公所調取之最初申辦租約登記之資料，
    鄭金生於辦理租約登記時，未見提出其他共有人之授權同意書文件，難認已得全
    體共有人同意出租等語。然查前開苗栗縣苑裡鎮公所函覆資料中（見原審重訴更
    卷第一○六頁至一○八頁），僅有張文昌與鄭金生八十年一月一日至八十五年十
    二月三十一日耕地租約，及四十五年三月二十四日變更承租人名義為張文昌之耕
    地租約登記申請書，至鄭金生與張來原始所訂耕地租約之相關資料則付之闕如。
    而該耕地租約之訂定，早在民國三、四十年間，資料保存本屬不易，本院認鄭金
    生既僅係多數共有人之一，其既得以出租人名義與張來辦妥耕地租約登記，並以
    管理人名義繳付田賦，再參酌上揭說明，自可認鄭金生為系爭土地共有人之管理
    人而有權代為訂立租約，被上訴人此部分所稱，亦不可採。
  (四)被上訴人雖又辯稱前開田賦繳納通知單，其上僅記載「管理人或代繳義務人」為
    鄭金生，並非記載「管理人」為鄭金生，亦可認鄭金生僅為代繳義務人而無權出
    租等語。但查，經原審函詢苗栗縣稅捐稽徵處，該處固覆稱有關鄭金生身份究為
    管理人或代繳義務人，因已逾保存年限，無資料可提供等情（見原審重訴更卷第
    一一四頁），惟此尚不足推認鄭金生非系爭出租耕土地之管理人。且前開田賦通
    知單上明確記載五七號等三地號土地（按重測前地號）之繳納義務人為鄭聰霖等
    三十三人，管理人或代繳義務人為鄭金生，則鄭金生倘非管理人，何來代繳義務
    ？又鄭金生如僅為代繳義務人而非管理人，則系爭土地之田賦由鄭金生繳納後，
    其他共有人應就其共有比例分擔支出田賦，但被上訴人未能證明伊等曾返還鄭金
    生所代繳之田賦，或與鄭金生間就田賦之支出有其他相關之約定，被上訴人所稱
    ，即非可採。
  (五)被上訴人雖復辯稱伊等於苗栗縣政府調處時即已明確表示從未收到租金，係收受
    上訴人申請租約承租人名義變更登記，始知系爭土地為三七五租約耕地，對上訴
    人所提出之租金收據無法查證真偽，無法承認租約存在等情，於原審更審前八十
    六年三月十一日、同月二十五日言詞辯論時亦一再陳稱不知有訂立租約之事，且
    自被上訴人八十六年三月二十四日起訴狀前後文義觀之，其真意在主張從未收到
    上訴人所繳之租金，而非自認系爭土地出租予訴外人張文昌之事實等語。然依前
    開調處資料，於申請人陳述記載：「‧‧‧才知前述土地係三七五出租耕地，惟
    未收租金‧‧‧」（見原審重訴卷(一)第六頁），另依調解筆錄記載被上訴人等稱
    ：「沒收到租金，無法承認土地被承租。」（同前卷第二七頁），於被上訴人等
    地主致苑裡鎮公所之答覆意見書亦稱：「承租人承租期間均未繳租金‧‧‧」等
    語（同前卷第五七頁），顯見被上訴人於苗栗縣政府調解時，並未爭執系爭土地
    有三七五租約之存在，僅以未收到租金，故無法承認土地出租置辯。另再參酌被
    上訴人於起訴時稱：「‧‧‧系爭土地前為訴外人張來所承租，嗣張來死亡，由
    其子即被告之夫張文昌繼續耕作，惟其四十餘年來，始終未曾向耕地出租人即原
    告等給付租金‧‧‧」（同前卷第一０八頁背面），並以上訴人積欠地租達二年
    以上，且未自任耕作，請求依耕地三七五減租條例第十七條第一項第三、四款規
    定終止租約等情。則被上訴人於前開起訴狀中顯非否認系爭耕地租約之存在，始
    有以未支付租金而終止租約，請求返還耕地之先位聲明，及請求給付租金之備位
    聲明。故被上訴人此部分所陳，亦不可採。
五、本件鄭金生為系爭土地之管理人，與張來就系爭土地訂有三七五租約，並經登記
    ，張文昌為張來之繼承人，繼承前開租約，與系爭土地共有人就系爭土地有三七
    五租約存在，上訴人於張文昌死亡後，與訴外人張枝煌、張慶芳、張愛芬、張美
    芬、張美玲同為張文昌之繼承人，惟張枝煌、張慶芳、張愛芬、張美芬、張美玲
    已放棄系爭耕地承租繼承權，由上訴人單獨繼承承租權，已如前述，則上訴人與
    被上訴人間就系爭土地縱因上訴人拒絕辦理租約續約登記，仍有耕地三七五租約
    關係存在，是上訴人即非無權占有使用系爭土地。故被上訴人請求確認兩造間就
    系爭土地無三七五租約關係存在，並依所有物返還請求權，請求上訴人將系爭土
    地返還被上訴人及全體共有人，另依侵權行為法律關係，請求上訴人給付無法耕
    作所受之損失，即屬無據，均不應准許。至上訴人是否得本於耕地租約，請求給
    付租金，或因積欠租金而得以終止耕地租約並請求返還耕地，要屬另一問題，非
    本件所得審究，應予說明。
六、綜上所述，被上訴人請求確認兩造間就系爭土地坐落苗栗縣苑裡鎮○○段三一四
    、四○六、四○七號土地無耕地三七五租約關係存在，並本於物上請求權，請求
    上訴人將四○七號土地上如附圖所示暫編地號「四○七─Ａ○○一」部分，面積
    一○‧三○平方公尺，與三一四號土地上如附圖所示暫編地號「三一四」部分，
    面積二一六一‧六六平方公尺之土地，返還予被上訴人及全體共有人，及請求上
    訴人賠償無法耕作之農產品損害（如原判決附表一所示金額），為無理由，不應
    准許。乃原審判准所請，容有未合。上訴意旨指摘原判決此部分不當，求予廢棄
    改判，為有理由。自應由本院予以廢棄，並改判如主文第二項所示。至兩造其餘
    攻擊防禦方法，經核與本件勝負之判斷無關，故未予一一審酌論列，應予說明。
七、據上論結，本件上訴為有理由，依民事訴訟法第四百五十條、第七十八條、第八
    十五條第一項前段，判決如主文。
中　　　華　　　民　　　國　　九十三　　年　　　十　　　月　　二十六　　日
                              民事第二庭
                                  審判長法  官  張　耀　彩
                                        法  官  黃  嘉  烈
                                        法  官  王　仁　貴
正本係照原本作成。
如不服本判決，應於收受送達後二十日內向本院提出上訴書狀，其未表明上訴理由者
，應於提出上訴後二十日內向本院補提理由書狀（均須按他造當事人之人數附繕本）
上訴時應提出委任律師或具有律師資格之人之委任狀；委任有律師資格者，另應附具
律師資格證書及釋明委任人與受任人有民事訴訟法第四百六十六條之一第一項但書或
第二項（詳附註）所定關係之釋明文書影本。
中　　　華　　　民　　　國　　九十三　　年　　　十　　　月　　二十七　　日
　　　　　　　　　　　　　　　　　　　　書記官  鄭　兆　璋
附註：
民事訴訟法第四百六十六條之一（第一項、第二項）：
對於第二審判決上訴，上訴人應委任律師為訴訟代理人。但上訴人或其他法定代理人
具有律師資格者，不在此限。
上訴人之配偶、三親等內之血親、二親等內之姻親，或上訴人為法人、中央或地方機
關時，其所屬專任人員具有律師資格並經法院認為適當者，亦得為第三審訴訟代理人
。
